臺灣高等法院民事判決
109年度家上字第109號
上  訴  人  葉綠綠  
訴訟代理人  林敬哲律師（法扶律師）
被上訴人    簡政則  
            簡皓偉  
共      同
訴訟代理人  林明信律師
上列當事人間請求履行離婚協議等事件，上訴人對於中華民國10
9年2月11日臺灣桃園地方法院108年度家訴字第15號第一審判決
提起上訴，並為訴之追加，本院於109年10月21日言詞辯論終結
，判決如下：
    主      文
上訴及追加之訴均駁回。
第二審訴訟費用（含追加之訴部分）由上訴人負擔。
    事實及理由
壹、程序方面：
　　按於第二審為訴之變更或追加，非經他造同意，不得為之，
    但請求之基礎事實同一者，不在此限，此觀民事訴訟法第44
    6 條第1 項但書、第255條第1 項第2 款規定自明。所謂請
    求之基礎事實同一，係指變更或追加之訴與原訴之原因事實
    ，有其社會事實上之共通性及關聯性，而就原請求所主張之
    事實及證據資料，於變更或追加之訴得加以利用，且無害於
    他造當事人程序權之保障，俾符訴訟經濟者稱之（最高法院
    91年度台上字第648號判決要旨參照）。又按對於債務人所
    為之無償或有償行為，提起撤銷之訴之債權人，必以其債權
    存在為先決條件，如其債權根本不存在，即無民法第244條
    之撤銷訴權可言（最高法院83年度台上字第54號裁判要旨參
    照）。是債權人依民法第244條規定行使撤銷訴權，乃以其
    所欲保全之債權存在為前提，於判斷其是否行使同一撤銷訴
    權，自應合併其所欲保全之債權及其請求撤銷之有害債權行
    為而為觀察，倘其一有所不同，即非可謂行使同一撤銷訴權
    ，其訴訟標的即非同一。本件上訴人對被上訴人簡政則、簡
    皓偉（下合稱被上訴人，如單指其一，逕稱姓名）提起訴訟
    ，請求依民法第244條第1項規定撤銷其等間就坐落桃園市○○
    區○○段000地號土地及其上同段000建號建物即門牌號碼為桃
    園市○○區○○路000 巷0 號之房屋（下稱系爭房屋，與其坐落
    同段000地號土地合稱系爭房地）之贈與債權行為、物權行
    為，原主張係為保全其系爭贍養費債權（詳後述），嗣提起
    本件上訴後，其系爭贍養費債權因簡政則之清償而獲滿足，
    乃另主張為保全其系爭使用房屋債權（詳後述），仍有訴請
    撤銷系爭房地贈與債權、物權行為之必要（見本院卷第155
    、156頁），揆諸上開說明，上訴人於上訴後另為保全系爭
    使用房屋債權，請求撤銷被上訴人間同一有害債權行為，因
    所欲保全之債權與於原審所主張之系爭贍養費債權不同，應
    認係行使不同之撤銷訴權，核屬訴之追加，惟因系爭贍養費
    債權、系爭使用房屋債權均係發生自上訴人與簡政則所簽立
    之系爭離婚協議書（詳後述），且上訴人於原審起訴時業併
    主張其系爭使用房屋債權因上述贈與行為致有不能履行情事
    （見原審卷第4-6頁），堪認上訴人前後之主張有社會事實
    上之共通性及關聯性，而就原請求所主張之事實及證據資料
    ，於追加之訴得加以利用，且無害於他造當事人程序權之保
    障，可認請求之基礎事實同一，合於上開規定，被上訴人雖
    不同意上訴人所為訴之追加，仍應准許。
貳、實體方面：
一、上訴人主張：伊與簡政則原為夫妻關係，已於民國99年3 月
    31日辦理離婚登記，依兩人簽署之離婚協議書（下稱系爭離
    婚協議書）第2 條第2 項約定，簡政則應自辦妥離婚登記之
    日起至110 年12月31日止，按月於每月10日給付伊新臺幣（
    下同）8,000 元（下稱系爭贍養費債權）。又依系爭離婚協
    議書第2 條第1 項約定，簡政則於雙方離婚後，無條件同意
    伊及子女有居住系爭房屋之權利（下稱系爭使用房屋債權）
    ，並承諾日後如有不讓伊及子女居住使用系爭房屋之情形時
    ，願無條件將系爭房地所有權移轉登記予伊或伊指定之人。
    嗣簡政則將系爭房地以贈與為原因移轉登記予其子簡皓偉，
    顯係脫產行為，已有不讓伊及子女居住使用之情形。伊於原
    審請求簡政則給付贍養費，並為保全系爭贍養費債權，訴請
    撤銷被上訴人間就贈與移轉系爭房地之債權及物權行為，因
    簡政則已於原審判決後清償系爭贍養費債權，伊乃於上訴後
    一併主張系爭使用房屋債權亦為伊所欲保全之債權。又伊於
    簡政則為上開贈與行為時係56.7歲，尚有餘命29.07年，參
    考591房屋交易出租網行情，伊僅以每月1萬元計算系爭房屋
    租金，是伊得請求簡政則賠償伊不能居住系爭房屋之相當於
    租金之損害總額為215萬7,002元，簡政則贈與系爭房地予簡
    皓偉後，系爭房地已遭他人查封、法拍，足認被上訴人無資
    力，伊自得依民法第244條第1項規定，請求撤銷被上訴人間
    贈與系爭房地之債權及物權行為，並請求簡皓偉將系爭房地
    回復登記為簡政則所有，另依系爭離婚協議書第2條第1項約
    定，因伊等不能居住系爭房屋之條件已經成就，簡政則應將
    系爭房地移轉登記予伊所有等語（未繫屬本院部分，不予贅
    述）。　
二、被上訴人則以：上訴人於原審所欲保全之系爭贍養費債權業
    經簡政則清償而獲滿足，自不得請求撤銷系爭房地之贈與行
    為。上訴人另於上訴後主張為保全系爭使用房屋債權而行使
    撤銷權，已罹於1年之除斥期間。況上訴人之債權為給付特
    定物債權，依民法第244條第3項規定不得請求撤銷伊等間贈
    與行為。再系爭房地雖遭債權人聲請查封拍賣，然無拍定事
    實，上訴人居住狀態安穩如常，尚不得請求簡政則將系爭房
    地移轉登記予其。退萬步言，縱認簡政則應將系爭房地移轉
    登記予上訴人之條件已成就，上訴人因伊之給付不能僅得請
    求金錢之損害賠償，性質為違約賠償，請求鈞院酌減違約金
    額等語置辯。
三、原審為上訴人一部勝訴、一部敗訴判決，即判命簡政則給付
    上訴人58萬1,419元，及其中48萬5,419元自108年2月3日起
    、9萬6,000元自108年12月17日起，均至清償之日止，按年
    息5%計算之利息；另自109年1月1日起至110年12月31日止，
    按月於每月10日前給付上訴人8,000元，駁回上訴人其餘之
    請求，上訴人就其敗訴部分不服提起一部上訴並為訴之追加
    ，其上訴及追加之訴聲明為：
　㈠原判決關於駁回上訴人後開之訴部分廢棄。
　㈡被上訴人間就系爭房地於107 年11月2日所為之贈與債權行為
    及107 年11月8 日以贈與為登記原因之所有權移轉物權行為
    ，應予撤銷。
　㈢簡皓偉應將系爭房地於107 年11月8 日以贈與為原因所為之
    所有權移轉登記予以塗銷，並回復登記為簡政則所有。
　㈣簡政則應將系爭房地所有權移轉登記於上訴人所有。
　　被上訴人辯稱上訴人之上訴及追加之訴均無理由（見本院卷
    第160、161頁），其答辯聲明為：上訴及追加之訴均駁回（
    簡政則就其敗訴部分未據聲明不服，已告確定）。
四、本院整理並補充兩造不爭執事項（見本院卷第128 頁，並依
    判決格式修正或刪減文句，或依爭點論述順序整理內容）：
　㈠上訴人與簡政則原為夫妻，於99年3月31日辦理離婚登記。
　㈡上訴人與簡政則於99年3月31日簽署系爭離婚協議書。
　㈢系爭離婚協議書第2條所載不動產（即系爭房地）原為簡政則
    所有，於107年11月8日以贈與為原因，移轉登記為簡皓偉所
    有。
五、上訴人主張其因系爭離婚協議書對簡政則取得系爭贍養費債
    權及系爭使用房屋債權，簡政則除應依約給付其贍養費外，
    並應將系爭房屋無償提供予其及子女居住，惟簡政則嗣將系
    爭房地以贈與為原因移轉登記予簡皓偉所有，系爭房地又遭
    他債權人查封，顯屬簡政則之脫產行為，已達隨時可使其不
    能居住於系爭房屋之結果，且使其無從取得系爭房地，應認
    其受有相當於租金之損害215萬7,002元，因被上訴人已無資
    力，上開贈與行為自屬有害其債權之無償行為，請求依民法
    第244條第1項規定撤銷被上訴人間就系爭房地所為贈與債權
    與物權行為，簡皓偉應將該所有權移轉登記塗銷，回復登記
    為簡政則所有，簡政則並應依系爭離婚協議書第2條第1項約
    定，將系爭房地移轉登記予其等語。被上訴人固不再辯稱上
    訴人與簡政則為假離婚乙節（見本院卷第130頁），惟否認
    上訴人之主張，並以前詞置辯。經查：
　㈠按債權人得依民法第244條規定行使撤銷權，以其債權於債務
    人為詐害行為時，業已存在者為限，若債務人為詐害行為時
    ，其債權尚未發生，自不許其時尚非債權人之人，於嗣後取
    得債權時，溯及的行使撤銷權（最高法院著有62年台上字第
    2609號判例可資參照）。又是否有害及債權，以債務人行為
    時定之。故有害於債權之事實，須於行為時存在，苟債務人
    於行為時有其他足以清償債務之財產，縱日後其財產減少，
    仍不構成詐害行為，債權人尚不得依上開法條規定請求法院
    撤銷其行為（同院103年度台上字第939號裁判要旨供參）。
　㈡關於上訴人主張其為保全系爭贍養費債權，而行使撤銷權部
    分：
　⒈兩造簽署之系爭離婚協議書第2 條第2 項約定：「甲方（指
    簡政則）同意自辦妥離婚登記之日起至民國110 年12月31日
    止，甲方同意按月於每月10日前各給付乙方（指上訴人）新
    台幣8,000 元整」等語（見原審卷第9頁），是上訴人主張
    其對簡政則享有系爭贍養費債權等語，即屬有據。又上訴人
    於原審訴請簡政則依上開約定給付贍養費，經原審審理後，
    判決簡政則給付上訴人58萬1,419元，及其中48萬5,419元自
    108年2月3日起、9萬6,000元自108年12月17日起，均至清償
    之日止，按年息5%計算之利息；簡政則另應自109年1月1日
    起至110年12月31日止，按月於每月10日前給付上訴人8,000
    元，上訴人及簡政則就原判決上開各自敗訴部分均未聲明不
    服，原判決上開部分已經確定，業如前述，是上訴人系爭贍
    養費債權之金額，已可認定。
　⒉次查，簡政則辯稱其於原法院判決後，已依所命給付金額匯
    款80萬元以資清償等語，業據提出計算式及匯款單翻拍相片
    為憑（見本院卷第100、105頁），上訴人亦不爭執此部分債
    權業經簡政則履行完畢（見本院卷第129頁），堪認上訴人
    系爭贍養費債權已經清償而消滅。
　⒊民法第244條所定之撤銷權乃為保全債權之履行而設，債權人
    行使撤銷權之目的，係為使其債權獲得清償，本件上訴人之
    系爭贍養費債權，既已於本件言詞辯論終結前因清償而消滅
    ，揆諸前揭說明，其據此請求撤銷被上訴人間就系爭房地所
    為贈與之債權行為、物權行為，並請求簡皓偉塗銷其移轉登
    記，回復為簡政則所有，即非有據。
　㈢關於上訴人主張其為保全系爭使用房屋債權，而行使撤銷權
    部分：
　⒈按民法第245條規定，債權人之撤銷權，自債權人知有撤銷原
    因時起，1年間不行使，或自行為時起經過10年而消滅。依
    此規定，債權人之撤銷權，係自行為時經過10年始行消滅，
    至上述1年之期間，須自債權人知有撤銷原因，始能起算。
    所謂撤銷原因係指構成行使撤銷權要件之各事由而言。在無
    償行為，應自債權人知有害及債權之事實時起算（最高法院
    101年度台上字第1753號裁判要旨參照）。又該項期間係法
    定除斥期間，其時間經過，撤銷權即告消滅，縱未經當事人
    主張或抗辯，法院亦應依職權予以調查審認，以為判斷之依
    據。
　⒉系爭離婚協議書第2 條第1 項約明：甲方（指簡政則）所有
    系爭房屋，在雙方離婚後，甲方無條件同意乙方（指上訴人
    ）及其子女仍有權居住於前述房屋內。甲方並承諾如就前述
    房屋日後有不讓乙方及其子女居住使用之情形（如乙方再嫁
    或自行離去不在此限），願無條件將系爭房地之所有權移轉
    登記予乙方或其指定人所有等語，有系爭離婚協議書可稽（
    見原審卷第9 頁），是上訴人主張其因系爭離婚協議書對簡
    政則享有系爭使用房屋債權等語，固屬有據。
　⒊惟上訴人於107年12月10日提起本件訴訟時，已主張其因系爭
    離婚協議書對簡政則享有系爭使用房屋債權，簡政則嗣於10
    7年11月8日以贈與為原因，將系爭房屋移轉登記予簡皓偉，
    客觀上已有不讓其及子女居住之事實等語（見原審卷第4-6
    頁），堪認上訴人至遲於本件起訴時，即知簡政則上開贈與
    系爭房地行為有害及債權，則其遲至109年3月4日聲明上訴
    後（見本院卷第21頁），始於本院審理中主張行使此部分撤
    銷權，顯然已罹於前述1年之法定除斥期間，其撤銷權已告
    消滅，不得再行主張。
　⒋況縱認上訴人此部分撤銷訴權未因罹於法定除斥期間而消滅
    ，上訴人之主張仍非可採：
　⑴按89年5月5日修正施行之民法第244條第1項、第2項及第3項
    規定：「債務人所為之無償行為，有害及債權者，債權人得
    聲請法院撤銷之。債務人所為之有償行為，於行為時明知有
    損害於債權人之權利者，以受益人於受益時亦知其情事者為
    限，債權人得聲請法院撤銷之。債務人之行為非以財產為標
    的，或僅有害於以給付特定物為標的之債權者，不適用前二
    項之規定」。增訂第3項之理由為「債務人之全部財產為總
    債權人之共同擔保，債權人應於債權之共同擔保減少致害及
    全體債權人之利益時，方得行使撤銷權。易言之，撤銷權之
    規定，係以保障全體債權人之利益為目的，非為特定債權而
    設。爰於第三項增訂不得僅為保全特定債權而行使撤銷權之
    規定」。故債權人請求債務人給付特定標的物之債權，倘未
    轉換為損害賠償債權，自不得依上開法條之規定行使撤銷權
    （最高法院103年度台上字第1214號裁判要旨參照）。
　⑵上訴人主張簡政則依系爭離婚協議書第2條第1項約定，負有
    履行系爭使用房屋債權之義務，惟其將系爭房地贈與簡皓偉
    ，且不清償借款導致系爭房地遭查封拍賣，已達隨時可以讓
    其不能居住結果云云（見本院卷第154頁）。然查，依前揭
    貳、五、㈢、⒉所示約定內容，簡政則所負義務乃提供系爭房
    屋予上訴人及其子女居住，核屬給付特定標的物之債權。又
    簡政則已履行此部分義務，雖嗣將系爭房地贈與其子簡皓偉
    ，惟簡政則於原審辯稱係因其將於2個月後退休，系爭房地
    還有貸款要繳，才將系爭房地移轉予兒子簡皓偉，有交待兒
    子不能趕上訴人走等語（見原審卷第52頁），且迄至本件言
    詞辯論終結前，簡政則上開提供系爭房屋予上訴人居住之義
    務仍在履行中，上訴人仍實際居住在系爭房屋中，此觀上訴
    人於本院主張：「……若非要等到法拍後，上訴人實際無法居
    住時，才謂僅能請求損害賠償……」等語即明（見本院卷第15
    4頁），堪認簡政則上開所辯並非無稽，上訴人雖另主張系
    爭房地於移轉登記予簡皓偉後又設定抵押權、被上訴人有意
    出售系爭房地、不讓其等居住等情，即令屬實，亦未改變上
    訴人現仍居住系爭房屋之事實。簡政則就系爭使用房屋債權
    之給付特定標的物義務，既尚無履行不能或困難之情形，自
    無違反上開約定之可言，上訴人不得請求簡政則賠償其不能
    居住系爭房屋之相當於租金之損害，揆諸上開說明，上訴人
    此部分給付特定物債權，尚未轉為損害賠償之債，依民法第
    244條第3項規定，上訴人不得依同法條第1項規定請求撤銷
    被上訴人間就系爭房地所為贈與之債權及物權行為。
　㈣關於上訴人依系爭離婚協議書第2 條第1 項約定，請求簡政
    則將系爭房地移轉登記予其部分：
　⒈按停止條件之法律行為，於條件成就時，發生效力，民法第9
    9條第1 項定有明文。而所謂法律行為之附停止條件，乃當
    事人約定以將來、客觀上、不確定事實之成就與否，決定其
    法律行為效力發生之附款。再者，法律行為是否附有條件，
    應依實際內容定之，非單依當事人間所使用的詞句而論。另
    按附條件之贈與，乃停止條件或解除條件成就時，贈與契約
    發生效力或失其效力之謂。
　⒉依前揭貳、五、㈢、⒉所示系爭離婚協議書第2條第1項約定內
    容之文義觀之，雙方係以「簡政則如日後有不讓上訴人及其
    子女居住使用系爭房屋」作為上訴人可受簡政則無償贈與移
    轉系爭房地之條件。簡政則就系爭房屋是否日後有不讓上訴
    人及其子女居住使用，乃一不確定之事實，以此決定簡政則
    與上訴人間就系爭房地之贈與契約是否生效，自屬兩造間成
    立附停止條件之贈與契約，雖該停止條件成就與否，繫諸簡
    政則履約與否之意思，屬學說所謂之隨意條件，依私法自治
    原則，亦屬有效（最高法院90年度台上字第56號裁判要旨參
    照）。
　⒊承前，迄至本件言詞辯論終結前，上訴人仍居住於系爭房屋
    ，並無簡政則不讓上訴人居住於系爭房屋之事實發生，簡政
    則迄無違反履行上訴人系爭使用房屋債權之義務，應認簡政
    則與上訴人間上述就系爭房地之贈與契約因停止條件尚未成
    就而未生效，上訴人主張依系爭離婚協議書第2條第1項約定
    ，簡政則應將系爭房地移轉登記予其云云，要屬無據。
六、從而，上訴人主張其因保全系爭贍養費債權，依民法第244
    條第1項規定，及系爭離婚協議書第2條第1項約定，請求㈠被
    上訴人間就系爭房地於107 年11月2日所為之贈與債權行為
    及107 年11月8 日以贈與為登記原因之所有權移轉物權行為
    ，應予撤銷。㈡簡皓偉應將系爭房地於107 年11月8 日以贈
    與為原因所為之所有權移轉登記予以塗銷，並回復登記為簡
    政則所有。㈢簡政則應將系爭房地所有權移轉登記於上訴人
    所有，為無理由，不應准許，是原審所為上訴人敗訴之判決
    ，並無不合（未繫屬本院部分，不予贅述）。上訴論旨指摘
    原判決此部分不當，求予廢棄改判，為無理由，應駁回其上
    訴。另上訴人追加主張為保全系爭使用房屋債權，依民法第
    244條第1項規定，為同上㈠、㈡之請求，亦為無理由，併予駁
    回。又本件事證已臻明確，兩造其餘之攻擊或防禦方法及所
    用之證據，經本院斟酌後，認為均不足以影響本判決之結果
    ，爰不逐一論列，附此敘明。
七、據上論結，本件上訴及追加之訴均為無理由，爰判決如主文
    。
中　　華　　民　　國　　109 　年　　11　　月　　4 　　日
                  家事法庭
                      審判長法  官  張靜女
                            法  官  葉珊谷
                            法  官  范明達
正本係照原本作成。
如不服本判決，應於收受送達後20日內向本院提出上訴書狀，其
未表明上訴理由者，應於提出上訴後20日內向本院補提理由書狀
（均須按他造當事人之人數附繕本）上訴時應提出委任律師或具
有律師資格之人之委任狀；委任有律師資格者，另應附具律師資
格證書及釋明委任人與受任人有民事訴訟法第466條之1第1項但
書或第2項（詳附註）所定關係之釋明文書影本。如委任律師提
起上訴者，應一併繳納上訴審裁判費。
中　　華　　民　　國　　109 　年　　11　　月　　4 　　日
  　　　　　　　　　　　　　書記官  余姿慧
附註：
民事訴訟法第466條之1（第1項、第2項）：
對於第二審判決上訴，上訴人應委任律師為訴訟代理人。但上訴
人或其法定代理人具有律師資格者，不在此限。
上訴人之配偶、三親等內之血親、二親等內之姻親，或上訴人為
法人、中央或地方機關時，其所屬專任人員具有律師資格並經法
院認為適當者，亦得為第三審訴訟代理人。